ACORDAO-COMPLETO-2531746

ACÓRDÃO 3228/2022 ATA 18/2022 - PRIMEIRA CÂMARA

VISTOS, relatados e discutidos estes autos de Tomada de Contas Especial instaurada pelo Fundo Nacional de Desenvolvimento da Educação (FNDE) em razão de omissão no dever de prestar de contas dos recursos recebidos pelo Município de Chorrochó/BA no âmbito do Programa de Educação Infantil - Apoio Suplementar, no exercício de 2014, cujo prazo final para a prestação de contas expirou em 21/10/2018,
ACORDAM os Ministros do Tribunal de Contas da União, reunidos em sessão de 1ª Câmara, ante as razões expostas pelo Relator, em:
9.1. considerar revéis os Srs. Rita de Cássia Campos Souza e Humberto Gomes Ramos para todos os efeitos, nos termos do art. 12, § 3º, da Lei 8.443/1992;
9.2. julgar irregulares as contas dos Srs. Rita de Cássia Campos Souza e Humberto Gomes Ramos, com fundamento nos arts. 1º, inciso I, 16, inciso III, alíneas "a", "b" e "c" da Lei 8.443/1992;
9.3. condenar a Sra. Rita de Cássia Campos Souza, com base nos arts. 19, caput, e 23, inciso III, da Lei 8.443/1992, ao pagamento da quantia a seguir discriminada, com a fixação do prazo de quinze dias, a contar da notificação, para comprovar, perante o Tribunal (art. 214, inciso III, alínea "a", do Regimento Interno) , o recolhimento da dívida aos cofres do Fundo Nacional de Desenvolvimento da Educação, atualizada monetariamente e acrescida dos juros de mora, calculados a partir da respectiva data de ocorrência até a data do recolhimento, na forma prevista na legislação em vigor:
	Data 
	Valor (R$) 

	3/6/2014
	117.571,19

9.4. aplicar a Sra. Rita de Cássia Campos Souza a multa prevista no art. 57 da Lei 8.443/1992, c/c art. 267 do Regimento Interno do TCU, no valor de R$ 20.000,00 (vinte mil reais) , fixando-lhe o prazo de quinze dias, a contar da notificação, para que comprove, perante este Tribunal, o recolhimento da dívida aos cofres do Tesouro Nacional (art. 214, inciso III, alínea "a", do Regimento Interno do TCU) , atualizada monetariamente desde a data deste Acórdão até a data do efetivo recolhimento, se for paga após o vencimento, na forma da legislação em vigor;
9.5. aplicar ao Sr. Humberto Gomes Ramos a multa prevista no art. 58, inciso I, da Lei 8.443/1992, c/c o art. 268, inciso I, do Regimento Interno do TCU, no valor de R$ 10.000,00 (dez mil reais) , fixando-lhe o prazo de quinze dias, a contar da notificação, para que comprove, perante este Tribunal, o recolhimento da dívida aos cofres do Tesouro Nacional (art. 214, inciso III, alínea "a", do RI/TCU) , atualizada monetariamente desde a data deste Acórdão até a data do efetivo recolhimento, se for paga após o vencimento, na forma da legislação em vigor;
9.6. autorizar, desde logo, nos termos do art. 28, inciso II, da Lei 8.443/1992, a cobrança judicial das dívidas, caso não atendidas as notificações;
9.7. enviar cópia desta deliberação à Procuradoria da República no Estado da Bahia, com fundamento no art. 12, inciso IV, da Lei 8.443/1992, c/c o § 7º do art. 209 do Regimento Interno do TCU, para o ajuizamento das ações civis e penais que considerar cabíveis; e
9.8. remeter cópia deste Acórdão ao FNDE e aos responsáveis, para ciência.

Tomada de Contas Especial instaurada pelo Fundo Nacional de Desenvolvimento da Educação (FNDE) em razão de omissão no dever de prestar de contas dos recursos recebidos pelo Município de Chorrochó/BA no âmbito do Programa de Educação Infantil  Apoio Suplementar, no exercício de 2014.

Primeira Câmara

Município de Chorrochó/BA.

3. Responsáveis: Rita de Cássia Campos Souza (CPF XXX.445.984-XX), Humberto Gomes Ramos (CPF XXX.357.895-XX).

13.1. Ministros presentes: Walton Alencar Rodrigues (Presidente), Vital do Rêgo e Jorge Oliveira.
13.2. Ministro-Substituto convocado: Augusto Sherman Cavalcanti (Relator).
13.3. Ministro-Substituto presente: Weder de Oliveira.

AUGUSTO SHERMAN

Adoto como relatório a instrução da SecexTCE, que obteve a concordância dos titulares da unidade técnica (peças 43-45) :
"INTRODUÇÃO	
Cuidam os autos de tomada de contas especial instaurada por Fundo Nacional de Desenvolvimento da Educação, em desfavor de Rita de Cássia Campos Souza (CPF XXX.445.984-XX) e Humberto Gomes Ramos (CPF XXX.357.895-XX) , ex-Prefeita (gestão 2013-2016) e Prefeito Municipal de Chorrochó (BA) , nas gestões 2017-2020 e 2021-2024, respectivamente (peça 2) , em razão de omissão no dever de prestar contas dos recursos recebidos por meio do Programa de Educação Infantil - Apoio Suplementar, no exercício de 2014.
HISTÓRICO
2.	Os recursos foram repassados pelo FNDE ao município em parcela única, por meio da ordem bancária 2014OB430280, no valor de R$ 117.571,19 (ordens bancárias à peça 3; extrato bancário à peça 4) , a qual foi creditada na conta corrente específica na data de 3/6/2014, portanto ainda no período de gestão da Sra. Rita de Cássia Campos Souza.
3.	Expirado o prazo, in albis, para a apresentação da correspondente prestação de contas, na data de 21/10/2018, foram notificados pelo FNDE tanto a ex-Prefeita Rita de Cássia Campos Souza (peças 6-7) quanto o sucessor Humberto Gomes Ramos (peças 8-9) . Ambas as notificações tiveram sucesso, sendo que, no caso do Sr. Humberto Gomes Ramos, o recebimento foi pessoal, mediante comprovante emitido pelo próprio sistema. 
4.	Nenhum dos agentes, contudo, atendeu à convocação, fato consignado na Informação 3261/2019/SEOPC/COPRA/CGAPC/DIFIN-FNDE (peça 5) , de 10/10/2019, seja para apresentar as contas, seja para prestar esclarecimentos.
5.	O tomador de contas, em seu relatório (peça 12) concluiu pela responsabilização solidária de ambos os agentes, pela totalidade do valor repassado. As instâncias subsequentes do controle interno acompanharam este entendimento (peças 16-18) , manifestações das quais tomou ciência a autoridade ministerial (peça 19) .
6.	Em intervenção inicial nos autos, a SECEX-TCE, em pareceres convergentes, após atestar a presença, no processo, dos pressupostos de constituição e de procedibilidade constantes das disposições legais e regimentais, em especial da Instrução Normativa TCU 71/2012, com a redação estabelecida pela Instrução Normativa TCU 76/2016, asseriu que, além da ausência de prestação de contas, o exame dos extratos bancários evidenciou o trânsito significativo de valores por conta corrente de titularidade do município, que eram devolvidos, porém ocorrera um repasse final líquido do valor de R$ 100.000,00. O saldo da conta corrente apresentara-se zerado na data de 4/8/2015.
7.	 O repasse final dos recursos para conta corrente do município descaracterizaria o "nexo de causalidade entre eventuais dispêndios eventualmente associados à execução do programa (dos quais não há notícia, devido à inexistência de prestação de contas) e os recursos repassados."
8.	Mencionou-se volumosa jurisprudência do Tribunal indicando que, ainda que presentes "evidências de que valores relativos ao programa foram transferidos a conta corrente do município, a responsabilidade, sob condição resolutiva de eventual comprovação de que tenham beneficiado o ente federado, permanece sendo do gestor dos recursos (Acórdão 4326/2019-TCU-Primeira Câmara - Rel. Min. Benjamin Zymler; 12126/2018 - Segunda Câmara - Rel. Min. Aroldo Cedraz; 7783/2015 - Primeira Câmara - Rel. Min. Bruno Dantas; 2363/2018 - Segunda Câmara - Rel. Min. Marcos Bemquerer) ".
9.	Não restou qualquer dúvida, outrossim, quanto à distribuição das responsabilidades entre os dois agentes arrolados, sendo imputado à prefeita antecessora, Sra. Rita de Cássia Campos Souza (CPF XXX.445.984-XX) , ex-Prefeita na gestão 2013-2016, o débito pertinente, na condição de gestora dos recursos, enquanto que ao Sr. Humberto Gomes Ramos (CPF XXX.357.895-XX) ex-Prefeito na gestão 2017-2020, caberia responder quanto à omissão quanto do dever de prestar contas, cujo prazo final de apresentação, ou seja, a data de 21/10/2018, situava-se temporalmente em seu período de mandato. Destacou-se, inclusive, que a obrigação de fazer permanecera inadimplida mesmo após o recebimento, pelo Sr. Humberto Gomes Ramos, de notificação para tanto (peças 8-9) , comprovado por acesso ao próprio sistema de gestão de prestação de contas do FNDE.
10.	Assim, com base em delegação de competência conferida pelo nobre Relator, por meio do  art. 1º, inciso VII, da Portaria MINS-ASC 15, de 28/6/2021, empreendeu-se a citação e a audiência, nos seguintes formatos e destinatários:
Responsável: Rita de Cássia Campos Souza (CPF: XXX.445.984-XX) 
16.	Irregularidade 1: não comprovação da boa e regular aplicação dos recursos federais repassados ao município de Chorrochó (BA) , em face da omissão no dever de prestar contas dos valores transferidos, no âmbito do Programa de Educação Infantil - Apoio Suplementar, no exercício de 2014, cujo prazo encerrou-se em 21/10/2018.
	Fundamentação para o encaminhamento: 
17.	Como restou caracterizada a omissão no dever de prestar contas, também se verificou a não comprovação da boa e regular aplicação dos recursos objeto deste processo.
18.	Nesse diapasão, cabe ressaltar que é pacífica a jurisprudência deste Tribunal no sentido de que compete ao gestor o ônus de provar a aplicação regular dos recursos que lhe foram confiados (Acórdão 974/2018-TCU-Plenário (Relator: Bruno Dantas) , 511/2018 - Plenário (Relator: Aroldo Cedraz) , 3875/2018 -Primeira Câmara (Relator: Vital Do Rêgo) , 1983/2018  - Primeira Câmara (Relator: Bruno Dantas) , 1294/2018 - Primeira Câmara (Relator: Bruno Dantas) , 3200/2018 - Segunda Câmara (Relator: Aroldo Cedraz) , 2512/2018 - Segunda Câmara (Relator: Aroldo Cedraz) , 2384/2018 - Segunda Câmara (Relator: José Múcio Monteiro) , 2014/2018 - Segunda Câmara (Relator: Aroldo Cedraz) , 901/2018 - Segunda Câmara (Relator: José Múcio Monteiro) , entre outros) .
19.	Evidências da irregularidade: documentos técnicos presentes nas peças 2 (comprovantes de mandato eleitoral) , 3 (ordens bancárias) , 4 (extratos da conta corrente) , 6 e 8 (notificação) , 7 e 9 (comprovante de recebimento da notificação) e 5 (parecer financeiro) .
20.	Normas infringidas: art. 37, caput, c/c o art. 70, parágrafo único, da Constituição da República Federativa do Brasil; art. 93, do Decreto-lei 200/1967; art. 66, do Decreto 93.872/1986; Resolução CD/FNDE nº 17, de 16/05/2013.
	Débito relacionado a responsável Rita de Cássia Campos Souza (CPF: XXX.445.984-XX) :
	Data de ocorrência
	Valor histórico (R$) 

	3/6/2014
	117.571,19

	Valor atualizado do débito (sem juros) em 5/9/2021: R$	173.723,19	
	Cofre credor: Fundo Nacional de Desenvolvimento da Educação.
Responsável: Humberto Gomes Ramos (CPF: XXX.357.895-XX) 
21.	Irregularidade 2: não cumprimento do prazo originalmente estipulado para prestação de contas do Programa de Educação Infantil - Apoio Suplementar, cujo prazo encerrou-se em 21/10/2018.
Fundamentação para o encaminhamento: 
22.	O sucessor está sendo responsabilizado pelo descumprimento do prazo para prestar contas dos recursos ora questionados, pois não cumpriu a referida obrigação prevista para a data 21/10/2018, bem como não tomou as providências necessárias para o resguardo do patrimônio público.  
23.	No tocante à delimitação de responsabilidades entre antecessor e sucessor na gestão descentralizada de recursos federais, quando o termo final para apresentação da prestação de contas recai no mandado do sucessor, sem que ele (sucessor) tenha gerido os recursos do ajuste, cumpre mencionar os seguintes entendimentos sufragados pela jurisprudência dominante do Tribunal de Contas da União: 
	a) Embora o sucessor esteja obrigado a prestar contas em razão de a vigência do ajuste adentrar o seu mandato, na hipótese de os recursos serem geridos integralmente pelo antecessor, o sucessor não responderá solidariamente pelo débito, sem prejuízo de lhe ser aplicada multa e ter as contas julgadas irregulares, em razão da omissão no dever de prestar contas na forma e prazo devidos (Acórdão 1460/2018-TCU-Segunda Câmara-Relator Aroldo Cedraz; Acórdão 2850/2018-TCU-Segunda Câmara-Relator Augusto Nardes; Acórdão 14911/2018-TCU-Primeira Câmara-Relator Benjamin Zymler; Acórdão 1290/2019-TCU-Segunda Câmara-Relator Raimundo Carreiro; Acórdão 2968/2019-TCU-Segunda Câmara-Relatora Ana Arraes; Acórdão 3868/2019-TCU-Primeira Câmara-Relator Weder de Oliveira; Acórdão 3873/2019-TCU-Primeira Câmara-Relator Walton Alencar Rodrigues) .  
	b) O sucessor poderá ficar isento de responsabilidade, por omissão no dever de prestar contas de recurso recebido por seu antecessor, se demonstrar a adoção de medidas efetivas visando ao resguardo do patrimônio público, seja por meio de solicitação de instauração de TCE, de ação civil pública, de ação de ressarcimento de dano, de representação ao Ministério Público ou de qualquer outra providência reconhecidamente capaz de buscar o ressarcimento do prejuízo causado do erário, sem prejuízo das providências previstas no § 8° do art. 26-A da Lei 10.522/2002 (Acórdão 3642/2012-TCU-Segunda Câmara, Relator Raimundo Carreiro, Acórdão 6295/2010-TCU-Primeira Câmara, Relator Augusto Nardes, Acórdão 1313/2010-TCU-Primeira Câmara, Relator Augusto Nardes, Acórdão 1080/2010-TCU-Segunda Câmara, Relator Augusto Sherman, Acórdão 583/2010-TCU-Primeira Câmara, Relator José Múcio Monteiro, entre outros) .
24.	Evidências da irregularidade: documentos técnicos presentes nas peças 2, 3 (comprovantes de mandato eleitoral) , 4 (ordens bancárias) , 5 (extratos da conta corrente) , 8 (notificação) , 9 (comprovante de recebimento da notificação) e 10 (parecer financeiro) .
25.	Normas infringidas: art. 37, caput, c/c o art. 70, parágrafo único, da Constituição da República Federativa do Brasil; art. 93, do Decreto-lei 200/1967; art. 66, do Decreto 93.872/1986; art. 13 da Resolução CD/FNDE 17, de 16/5/2013.
11.	Os chamamentos e seus resultados estão expostos no quadro seguinte: 
	Expediente
	Objeto
	Destinatário
	Endereço
	Fonte do endereço
	Resultado

	Ofício 52482/2021 - TCU-Seproc, de 13/9/2021 (peça 30) 
	Citação
	Rita de Cassia Campos Souza
	RUA PADRE JOÃO EVANGELISTA, 353 - CASA - CENTRO
48.601-055 - PAULO AFONSO - BA
	Registro Nacional de Carteira de Habilitação e Secretaria da Receita Federal (peça 38) 
	Devolvido por ausência (peça 34) 

	Ofício 55056/2021 - TCU-Seproc, de 13/9/2021 (peça 31) 
	Audiência
	Humberto Gomes Ramos
	Praça Coronel João Sá, 665 - Térreo - Centro
48.660-000 - Chorrocho - BA
	Cadastro Nacional da Pessoa Jurídica (peça 29) 
	Recebido em 14/10/2021 (peça 37) , por terceiro

	Ofício 52481/2021 - TCU-Seproc, de 13/9/2021 (peça 32) 
	Audiência
	Humberto Gomes Ramos
	Travessa Cel João Sá - S/N - Casa - 48.660-000 - Chorrocho - BA
	Registro Nacional de Carteira de Habilitação (peça 27) 
	Recebido em 14/10/2021 (peça 35) , por terceiro

	Ofício 52480/2021 - TCU-Seproc, de 13/9/2021  (peça 33) 
	Audiência
	Humberto Gomes Ramos
	Rua do Comércio 00 - Casa - Centro - Chorrochó - BA
	Secretaria da Receita Federal (peça 26) 
	Recebido em 14/10/2021 (peça 36) , por terceiro

	Ofício 0033/2022 - TCU-Seproc, de 1/1/2022  (peça 33) 
	Citação
	Rita de Cassia Campos Souza
	RUA PADRE JOÃO EVANGELISTA, 353 - CASA - CENTRO
48.601-055 - PAULO AFONSO - BA
	Registro Nacional de Carteira de Habilitação e Secretaria da Receita Federal (peça 38) 
	Recebido em 19/1/2021, por terceiro (peça 40) 

12.	Nenhum dos responsáveis compareceu aos autos.
EXAME TÉCNICO
13.	Entendem-se exitosos os chamamentos, na medida em que proporcionaram a oportunidade aos responsáveis de comparecerem aos autos e exercerem com plenitude o direito à ampla defesa e ao contraditório gravado na Constituição Federal.
14. 	Em que pese os avisos de recebimento terem sido assinados por pessoas estranhas aos autos, esse fato, por si só, não invalida as notificações dirigidas aos responsáveis, uma vez que o art. 179, inciso II, do Regimento Interno do TCU estabelece que as comunicações processuais far-se-ão mediante carta registrada, com aviso de recebimento que comprove a entrega nos endereços dos destinatários, que correspondem, no caso, àqueles consignados na base de dados da Secretaria da Receita Federal, tendo sido informado pelos próprios destinatários às autoridades fazendárias. No caso do Sr. Humberto Gomes Ramos, o endereço correspondente ao Ofício 55056/2021 - TCU-Seproc, de 13/9/2021 (peça 31) , é a sede da Prefeitura Municipal, domicílio necessário do agente público, conforme o art. 76 do Código Civil.
15.	A validade do critério de comunicação processual do TCU foi referendada pelo Supremo Tribunal Federal, nos termos do julgamento do MS-AgR 25.816/DF, por meio do qual se afirmou a desnecessidade da ciência pessoal do interessado, entendendo-se suficiente a comprovação da entrega do "AR" no endereço do destinatário:
EMENTA: AGRAVO REGIMENTAL. MANDADO DE SEGURANÇA. DESNECESSIDADE DE INTIMAÇÃO PESSOAL DAS DECISÕES DO TRIBUNAL DE CONTAS DA UNIÃO. ART. 179 DO REGIMENTO INTERNO DO TCU. INTIMAÇÃO DO ATO IMPUGNADO POR CARTA REGISTRADA, INICIADO O PRAZO DO ART. 18 DA LEI nº 1.533/51 DA DATA CONSTANTE DO AVISO DE RECEBIMENTO. DECADÊNCIA RECONHECIDA. AGRAVO IMPROVIDO.
16.	O envio de carta registrada com aviso de recebimento está expressamente enumerado entre os meios de comunicação de que dispõe o Tribunal de Contas da União para proceder às suas intimações.
17.	O inciso II do art. 179 do Regimento Interno do TCU é claro ao exigir apenas a comprovação da entrega no endereço do destinatário, bastando o aviso de recebimento simples.
18.	Não é outra a orientação da jurisprudência do TCU, conforme se verifica dos julgados a seguir transcritos:
São válidas as comunicações processuais entregues, mediante carta registrada, no endereço correto do responsável, não havendo necessidade de que o recebimento seja feito por ele próprio (Acórdão 3648/2013-TCU-Segunda Câmara, Relator Ministro JOSÉ JORGE) ;
É prescindível a entrega pessoal das comunicações pelo TCU, razão pela qual não há necessidade de que o aviso de recebimento seja assinado pelo próprio destinatário. Entregandose a correspondência no endereço correto do destinatário, presume-se o recebimento da citação. (Acórdão 1019/2008-TCU-Plenário, Relator Ministro BENJAMIN ZYMLER) ;
As comunicações do TCU, inclusive as citações, deverão ser realizadas mediante Aviso de Recebimento - AR, via Empresa Brasileira de Correios e Telégrafos, bastando para sua validade que se demonstre que a correspondência foi entregue no endereço correto. (Acórdão 1526/2007-TCU-Plenário, Relator Ministro AROLDO CEDRAZ) 
19.	Apesar de regularmente convocados, os responsáveis deixaram transcorrer in albis o prazo regimental de 15 dias, que lhes foi concedido para apresentar alegações de defesa ou razões de justificativa, motivo pelo qual se impõe o reconhecimento da revelia de que trata o art. 12, § 3º, da Lei 8.443/1992. Deve ser ressaltado que a forma de contagem de prazos instituída pelo vigente Código de Processo Civil (lei 13.105/2015) , em dias úteis, é inaplicável à processualística de controle externo (Acórdão 2224/2018-TCU-Plenário - Rel. Min. Marcos Bemquerer) , que segue sendo regida pela Resolução TCU 170/2004 nesse particular.
20.	A despeito da aplicação da revelia dos agentes, devem ser considerados, no entanto, eventuais elementos já constantes dos autos, os quais poderiam, em tese, levar-lhes a um juízo favorável.
21.	Deve-se observar que, nos processos do TCU, a revelia não implica a presunção de que sejam verdadeiras todas as imputações levantadas contra os responsáveis, diferentemente do que ocorre no processo civil, em que o não comparecimento do réu aos autos leva à presunção da verdade dos fatos narrados pelo autor. 
22.	Assim, independentemente da revelia, a avaliação da responsabilidade do agente nos processos desta Corte não prescinde dos elementos existentes nos autos ou para ele carreados, uma vez que são regidos pelo princípio da verdade material (Acórdão 163/2015-TCU-Segunda Câmara - Rel. Min. André de Carvalho; 2.685/2015 - TCU - 2ª Câmara - Rel. Min. Raimundo Carreiro; 2.801/2015 - TCU - 1ª Câmara - Rel. Min. Walton Alencar Rodrigues; 4.340/2015 - TCU - 1ª Câmara - Rel. Min. Weder de Oliveira; e 5.537/2015 - TCU - 1ª Câmara - Rel. Min. Weder de Oliveira) .
23.		Finalizada essa breve retrospectiva, bem como o introito analítico, emergindo na apreciação meritória, reconhece-se que os apontamentos cabíveis e necessários ao deslinde da matéria não são extensos.
24.	Não exsurgiram constatações posteriores que infirmem o entendimento externado pela unidade técnica na abordagem preliminar, não somente porque os responsáveis não compareceram aos autos, como inexistem nos autos elementos que os favoreçam, não abarcados inicialmente. 
25.	Em se tratando de processo em que as partes interessadas não se manifestaram acerca das irregularidades imputadas, não há elementos para que se possa efetivamente aferir e reconhecer a ocorrência de boa-fé nas condutas dos responsáveis, podendo este Tribunal, desde logo, proferir o julgamento de mérito pela irregularidade das contas, conforme os termos dos §§ 2º e 6º do art. 202 do Regimento Interno do TCU (Acórdão 2064/2011-TCU-Primeira Câmara - Rel. Min. Ubiratan Aguiar;  6.182/2011-TCU - 1ª Câmara - Rel. Min. Weder de Oliveira, 4.072/2010-TCU-1ª Câmara - Rel. Min. Valmir Campelo; 1.189/2009-TCU- 1ª Câmara - Rel. Min. Marcos Bemquerer; 731/2008-TCU-Plenário; Rel. Min. Aroldo Cedraz) .
26.	Quanto à possibilidade de prescrição da pretensão punitiva derivada do caso concreto em análise, destaque-se, inicialmente, que o Supremo Tribunal Federal - STF, no Recurso Extraordinário - RE 636.886, fixou a tese, com repercussão geral reconhecida, de que "é prescritível a pretensão de ressarcimento ao erário fundada em decisão de Tribunal de Contas" (Tema 899) . Em que pese o questionamento acerca da abrangência da tese ali firmada, no sentido de que se circunscreveria apenas ao processo de execução da condenação imposta pelo TCU (ou seja, inaplicável à pretensão de ressarcimento exercida no processo de "conhecimento" da TCE) , verifica-se que o STF, por meio de decisões prolatadas pelas suas duas turmas, tem decidido de forma reiterada que se aplica o prazo prescricional de 5 anos previsto na Lei 9.873/1999 às pretensões sancionatória e ressarcitória a cargo do Tribunal de Contas da União. 
27. 	Seja por aplicação direta ou por analogia, a orientação sufragada é no sentido de que o prazo de 5 anos é compatível com a tese de que a ação e a execução prescrevem no mesmo prazo (Súmula 150 do STF) , bem como com o fato de que a Lei 9.873/1999 - que regulamenta o exercício de ação punitiva pela Administração Pública Federal, direta e indireta - regeria integralmente a prescrição no âmbito do TCU. Quanto a este último aspecto, o Ministro Luís Roberto Barroso, no voto exarado no julgamento do MS 32.201, embora tenha advertido que a atuação do TCU, em sua acepção clássica, não se qualifica como exercício do poder de polícia, ressaltou que a Lei 9.873/1999 assumiria vocação regulatória geral da prescrição do exercício da competência sancionadora da Administração Pública, sendo sua disciplina aplicável a qualquer ação punitiva da Administração Pública Federal, exceto àquelas esferas em que exista regulamentação específica. Ademais, em virtude da autonomia científica do Direito Administrativo, não haveria razão plausível para suprimir a omissão da Lei Orgânica do Tribunal de Contas da União, no tocante ao estabelecimento de um prazo prescricional próprio, valendo-se das normas de direito civil, e não das de direito administrativo.
28. 	Eis algumas ementas que evidenciam o entendimento predominante do STF:
Ementa: AGRAVO REGIMENTAL EM MANDADO DE SEGURANÇA. TOMADA DE CONTAS ESPECIAL. TRIBUNAL DE CONTAS DA UNIÃO. CONDENAÇÃO A RESSARCIMENTO AO ERÁRIO. PRESCRIÇÃO. MARCO INTERRUPTIVO. ART. 2°, II, DA LEI 9.873/1999. ATO INEQUÍVOCO DE APURAÇÃO DO FATO. DISCUSSÃO. DIREITO LÍQUIDO E CERTO. DEMONSTRAÇÃO. INOCORRÊNCIA. SUBSISTÊNCIA DA DECISÃO AGRAVADA. AGRAVO A QUE SE NEGA PROVIMENTO. I - As razões do agravo regimental são inaptas para desconstituir os fundamentos da decisão agravada, que, por isso, se mantêm hígidos. II - Aplicando-se a regulamentação da Lei 9.873/1999 ao caso concreto, observa-se que a pretensão sancionatória do TCU, em relação aos atos praticados pelo impetrante, levando-se em consideração a ocorrência de 5 causas interruptivas da prescrição, não teria sido fulminada pelo decurso do tempo. III - A pretensão do recorrente, fundada na discussão sobre os fatos apontados como marcos interruptivos da prescrição da pretensão punitiva da Administração Pública, refoge aos estreitos limites do mandamus, ante a ausência de liquidez e certeza do direito pleiteado. IV - Agravo regimental a que se nega provimento. MS 36067 ED-AgR. Órgão julgador: Segunda Turma. Relator (a) : Min. RICARDO LEWANDOWSKI. Julgamento: 18/10/2019
Ementa: AGRAVO REGIMENTAL EM RECLAMAÇÃO. TRIBUNAL DE CONTAS DA UNIÃO. TOMADA DE CONTA ESPECIAL. PRESCRIÇÃO DA PRETENSÃO PUNITIVA. RECONHECIDA EM DECISÃO DO SUPREMO TRIBUNAL FEDERAL. PRESCRITIBILIDADE DO RESSARCIMENTO AO ERÁRIO FUNDADA EM DECISÃO DE TRIBUNAL DE CONTAS. AÇÃO DE IMPROBIDADE ADMINISTRATIVA COM PEDIDO DE RESSARCIMENTO JÁ EM CURSO. AGRAVO REGIMENTAL A QUE SE NEGA PROVIMENTO. I - O acórdão do TCU determinou a formação de processo administrativo para avaliarem, efetivamente, a eventual responsabilização do agravado para o ressarcimento do dano ao erário, contrariando, assim, autoridade desta Corte no MS 35.512/DF, uma vez que houve a concessão da segurança para declarar a ocorrência da prescrição da pretensão punitiva do TCU em relação às infrações imputadas a ele, destacando-se que a União poderia perseguir os valores referentes ao ressarcimento dos danos na esfera judicial. II - Agravo regimental a que se nega provimento. (Rcl 39497 AgR. Órgão julgador: Segunda Turma. Relator (a) : Min. RICARDO LEWANDOWSKI. Julgamento: 10/10/2020) 
Ementa: MANDADO DE SEGURANÇA. DIREITO ADMINISTRATIVO. TRIBUNAL DE CONTAS DA UNIÃO. SERVIDOR DA SECRETARIA DE SAÚDE DO ESTADO DO ACRE. FISCALIZAÇÃO OMISSA E DEFICIENTE NA EXECUÇÃO DE DOIS CONVÊNIOS FIRMADOS ENTRE A SECRETARIA ESTADUAL E O MINISTÉRIO DA SAÚDE. APLICAÇÃO DE MULTA. ARTS. 28, II, E 58, II, DA LEI 8.443/1992. ART. 268, II, DO REGIMENTO INTERNO DO TCU. PRESCRIÇÃO DA PRETENSÃO SANCIONATÓRIA. OCORRÊNCIA. APLICAÇÃO DA LEI 9.873/1999. PRECEDENTES DESTE STF. MEDIDA LIMINAR DEFERIDA E RATIFICADA NO EXAME DE MÉRITO. SEGURANÇA CONCEDIDA PARA AFASTAR A MULTA APLICADA. 1. A prescrição da pretensão punitiva do TCU é regulada pela Lei 9.873/1999, descabendo a aplicação do prazo decenal previsto na legislação civil (art. 205 do Código Civil) . Ao revés, incide o prazo quinquenal previsto na Lei 9.873/1999 (MS 32201, Rel. Min. Roberto Barroso, PRIMEIRA TURMA, DJe 7/8/2017; MS 35.512-AgR, Rel. Min. Ricardo Lewandowski, SEGUNDA TURMA, DJe 21/6/2019) . 2. In casu, na linha do parecer apresentado pelo Ministério Público Federal e da decisão liminar de minha lavra, é inequívoca a superação do prazo prescricional quinquenal. Os ilícitos apontados pela Corte de Contas ocorreram em julho de 2006, tendo o processo de auditoria sido instaurado em 9/10/2006. A ordem de citação do responsável para a audiência, por sua vez, ocorreu em 25/6/2007. Entretanto, a decisão condenatória recorrível foi exarada somente em 31/5/2016, data da prolação do Acórdão 3513/2016-TCU-Primeira Câmara. 3. Ex positis, CONCEDO A SEGURANÇA unicamente para afastar a sanção de multa aplicada ao impetrante, nos autos da Tomada de Contas Processo 023.288/2006-0, máxime da ocorrência de prescrição da pretensão punitiva do Tribunal de Contas da União. MS 35940. (Órgão julgador: Primeira Turma. Relator (a) : Min. LUIZ FUX. Julgamento: 16/06/2020) .
29. 	Essa orientação também foi seguida nas seguintes decisões monocráticas: MS 36.127-MC/DF e MS 35.940-MC/DF, Rel. Min. Luiz Fux; MS 35.294, MS 35.539/DF e MS 35.971-TP/DF, Rel. Min. Marco Aurélio; MS 34.256 MC/DF, MS 36.054-MC e MS 36.067-MC/DF, Rel. Min. Ricardo Lewandowski.
30. 	O Supremo Tribunal Federal tem se pronunciado no sentido de reconhecer não só a aplicação da prescrição quinquenal com fulcro na interpretação da Lei 9.873/1999, mas também a incidência dos marcos interruptivos do prazo prescricional consignados na referida lei, tantas vezes quanto presentes os suportes fáticos (MS 32201, Relator: Min. Roberto Barroso) . 
31. 	Tal entendimento também foi adotado nas seguintes decisões monocráticas: MS 36.054, MS 34.256-MC, MS 35.512 e MS 36.067-MC, todos de relatoria do Min. Ricardo Lewandowski; MS 35.294, MS 35.539 e MS 35.971-TP, todos de relatoria do Min. Marco Aurélio; MS 32.201, Rel. Min. Roberto Barroso, e MS 36.127-MC e MS 35.940-MC, Min. Luiz Fux.
32.	Em relação ao termo inicial da contagem do prazo prescricional, o "caput" do art. 1º da Lei 9.873/1999 oferece solução que não destoa do modelo adotado pelo TCU no incidente de uniformização de jurisprudência, em que se examinou a prescrição da pretensão punitiva, nos termos do Acórdão 1441/2016-TCU-Plenário - Rel. Min. Benjamin Zymler, com a adição da particularidade de explicitar o caso de infrações permanentes ou continuadas:
a) Regra geral: "data da prática do ato" (o que equivale a "ocorrência da irregularidade sancionada") ;
b) Regra especial: "no caso de infração permanente ou continuada, do dia em que tiver cessado".
33.	Tendo ocorrido omissão do dever de prestar contas, a irregularidade resta consubstanciada na data limite para a sua apresentação, qual seja, 21/10/2018, conforme estabelecido pela Resolução CD/FNDE 02/2012.
34. 	A Lei 9.873/1999, no seu art. 2º, estabelece as causas interruptivas da prescrição punitiva, consoante abaixo transcrito, já na redação conferida pela Lei 11.941/2009:
Art. 2º Interrompe-se a prescrição da ação punitiva:
I - pela notificação ou citação do indiciado ou acusado, inclusive por meio de edital;
II - por qualquer ato inequívoco, que importe apuração do fato;
III - pela decisão condenatória recorrível.
IV - por qualquer ato inequívoco que importe em manifestação expressa de tentativa de solução conciliatória no âmbito interno da administração pública federal.
35. 	O quadro a seguir indica alguns eventos processuais, ocorridos no curso de uma TCE (fase interna e externa) - instaurada em razão de irregularidades na aplicação de recursos da União transferidos a entes subnacionais - que poderiam ser enquadrados nas causas de interrupção da prescrição acima apontadas, sem prejuízo, é claro, de outras ocorrências fáticas elegíveis como marco interruptivo, a depender da forma de proceder de cada entidade ou órgão tomador de contas.
	I - pela notificação ou citação do indiciado ou acusado, inclusive por meio de edital;
	 (i) notificação no âmbito do procedimento administrativo de ressarcimento previamente à instauração da TCE;
 (ii) notificação efetuada pelo órgão tomador de contas acerca da instauração da TCE;
 (iii) citação efetuada pelo TCU.
*Data da ciência da notificação ou citação pelos responsáveis ou de publicação do edital no DOU.

	II - por qualquer ato inequívoco, que importe apuração do fato;
* procedimento que evidencie a apuração dos fatos irregulares, com o objetivo quantificar o dano e identificar possíveis responsáveis.
	 (i) relatório de sindicância ou PAD;
 (ii) relatório de apuração de irregularidades referente ao processo administrativo prévio à instauração da TCE;
 (iii) relatórios de fiscalização, pareceres, despachos, informações e memorandos relacionados à apuração dos fatos irregulares;
 (iv) relatório do tomador de contas;
 (v) relatório do controle interno; 
 (vi) termo de instauração ou designação de instauração da TCE;
 (vii) autuação da TCE no TCU; entre outras causas.
*Há quem inclua nesse grupo diligências que comprovam providências do responsável sobre as irregularidades investigadas.

	III - pela decisão condenatória recorrível.
	 (i) Verifica-se apenas no âmbito do TCU com a data da prolação do acórdão condenatório recorrível.

	IV - por qualquer ato inequívoco que importe em manifestação expressa de tentativa de solução conciliatória no âmbito interno da administração pública federal.
	 (i) pedido de parcelamento;
 (ii) pagamento parcial do débito;
 (iii) qualquer manifestação do responsável que demonstre claramente a sua intenção de recolher o débito.

36.	Bem se vê, portanto, que haveria uma multiplicidade de causas de interrupção da prescrição, conforme se depreende do art. 2º da Lei 9.873/1999. Tal exegese encontra respaldo em precedentes do STF, a exemplo do que se decidiu no julgamento do MS 36067 (Rel. Min. Ricardo Lewandowski) , com destaque para trecho do voto em que o Relator reconhece cinco causas de interrupção da prescrição, in verbis:
 (...) Assim, faz-se necessário levar em consideração que, apesar de os fatos objeto da apuração conduzida pela Corte de Contas remontarem aos anos de 1999 e 2000, período no qual o impetrante era Secretário de Saúde municipal, o Tribunal de Contas da União deu prosseguimento à tomada de contas especial por ter constatado a ocorrência de 5 causas interruptivas da prescrição, a saber: a) relatório de auditoria em conjunto realizada pelo Denasus e pela Secretaria Federal de Controle, lavrado em 06/07/2001, sendo este, certamente, um ato inequívoco que importou a apuração do fato (art. 2º, II, da Lei n. 9.873/1999) ; b) instauração de Tomada de Contas Especial pelo FNS, ocorrida em 05/10/2005, sendo este também, certamente, um ato inequívoco que importou a apuração do fato  (art. 2º, II, da Lei n. 9.873/1999) ; c) a autuação da presente Tomada de Contas Especial no âmbito do Tribunal de Contas da União, ocorrida em 12/08/2008, sendo este também, certamente, um ato inequívoco que importou a apuração do fato  (art. 2º, II, da Lei n. 9.873/1999) ; d) o ato que ordenou a citação do responsável, ora impetrante, ocorrida em 12/07/2010 (art. 2º, I, da Lei n. 9.873/1999) ; e e) o exercício do poder punitivo ocorrido em 20/06/2012, data da prolação do Acórdão 1563/2012-TCU-Plenário (art. 2º, III, da Lei n. 9.873/1999) .
37.	No caso concreto, tendo como parâmetro a tese firmada pelo STF, no RE 636.886, no sentido de que ambas pretensões do TCU (sancionatória e ressarcitória) sujeitam-se ao prazo prescricional de 5 anos previsto na Lei 9.873/1999, considerando, ainda, o sistema prescricional descrito na citada lei, inclusive as causas de suspensão e de interrupção da prescrição, identificamos a presença de diversos eventos interruptivos no prazo assinalado, adiante enumerados, em caráter não exaustivo:
37.1	Informação 3261/2019/SEOPC/COPRA/CGAPC/DIFIN-FNDE, de 10/10/2019 (peça 5) ;
37.2	Ofício 14134E/ SEOPC/COPRA/CGAPC/DIFIN-FNDE, de 18/12/2018, dirigido à Sra. Rita de Cássia Campos Souza (peça 6) ;
37.3	Ofício 14135E/ SEOPC/COPRA/CGAPC/DIFIN-FNDE, de 18/12/2018, dirigido ao Sr. Humberto Gomes Ramos (peça 8) ;
37.4	Relatório do tomador de contas, de 2/9/2020 (peça 12) ;
37.5	Parecer do dirigente do órgão de controle interno, de 7/10/2020 (peça 18) .
38.	Não bastasse isso, o caso tratado no RE 636.886 (tema 899 da repercussão geral) diz respeito à fase de execução judicial de deliberação do Tribunal de Contas, tanto assim que, para deslindá-lo, foi necessária a aplicação da Lei 6.830/1980 (Lei de Execuções Fiscais) , diploma legal evidentemente inaplicável à fase que antecede a formação do título executivo extrajudicial do TCU, caracterizada pela atuação do órgão de controle externo até a prolação do acórdão.
39.	Tais considerações reputam-se suficientes para afastar a possibilidade de, no caso concreto avaliado, haver se operado qualquer espécie de prescrição da pretensão punitiva ou ressarcitória quanto às irregularidades apuradas neste processo, de responsabilidade dos agentes arrolados. 
40.	Por final, destaque-se que, até a data desta instrução, não houve apresentação de prestação de contas extemporânea (peça 42) .
CONCLUSÃO
41.	Considerando que: não houve prestação de contas relativa à aplicação dos recursos, no período abrangido; a Sra. Rita de Cássia Campos Souza foi a responsável pela gestão dos recursos, gastos em seu mandato, cabendo-lhe restituir os valores de destinação ignorada; o Sr. Humberto Gomes Ramos, a despeito de não haver gerido os recursos, não apresentou a prestação de contas devida, obrigação cujo implemento lhe incumbia, na medida em que o prazo final para tanto estava circunscrito ao período de seu mandato na Prefeitura; a falta de apresentação das contas é infração independente, ensejando a irregularidade das contas e a aplicação da multa do art. 58 da lei orgânica, ao agente inadimplente; notificados na fase interna e convocados na fase externa, nenhum dos agentes apresentou justificativas quanto às irregularidades levantadas, tornando-se revéis no processo; não houve recolhimento de débito ou apresentação de prestação de contas intempestiva, registrada no sítio do FNDE; cabe a irregularidade das contas dos dois agentes arrolados, a aplicação das multas dos arts. 57 e 58 da lei orgânica à Sra. Rita de Cássia Campos Souza e ao Sr. Humberto Gomes Ramos, respectivamente, bem como a condenação em débito da Sra. Rita de Cássia Campos Souza.
PROPOSTA DE ENCAMINHAMENTO
42.	Diante do exposto, submetemos os autos à consideração superior, propondo o seguinte:
42.1	considerar, para todos os efeitos, revéis os responsáveis. Rita de Cássia Campos Souza e Humberto Gomes Ramos, dando-se prosseguimento ao processo, conforme preceitua o art. 12, § 3º, da Lei 8.443/1992, c/c o art. 202, §8º, do RITCU;
42.2	julgar irregulares as contas dos seguintes agentes:
42.2.1	 Sra. Rita de Cássia Campos Souza (CPF: XXX.445.984-XX) , com fundamento nos arts. 1º, inciso I, 16, inciso III, alíneas "b" e "c", 19, caput, e 23, inciso III, da Lei 8.443/1992, c/c os arts. 1º, inciso I, 209, inciso II, 210 e 214, inciso III, do Regimento Interno do TCU, e condenando-a ao pagamento das importâncias a seguir especificadas e fixando-lhe o prazo de 15 dias, para que comprove, perante este Tribunal, em respeito art. 214, inciso III, alíneas "a" e "b", do Regimento Interno do TCU, o recolhimento da dívida aos cofres do Fundo Nacional de Desenvolvimento da Educação, atualizada monetariamente e acrescida de juros de mora, calculados a partir das datas indicadas até a data do efetivo recolhimento e com o abatimento de valores acaso já satisfeitos, nos termos da legislação vigente:
	Data 
	Valor (R$) 

	3/6/2014
	117.571,19

			Valor atualizado em 26/2/2022 (sem juros) : R$ 183.492,19

42.2.2	Sr. Humberto Gomes Ramos (CPF: XXX.357.895-XX) , com fundamento nos arts. 1º, inciso I, 16, inciso III, alínea "a", 19, parágrafo único, e 23, inciso III, da Lei 8.443/1992, c/c os arts. 1º, inciso I, 209, inciso I, 210, parágrafo único e 214, inciso III, do Regimento Interno do TCU;
42.3	aplicar à Sra. Rita de Cássia Campos Souza a multa prevista no art. 57 da Lei 8.443/1992 c/c o art. 267 do Regimento Interno, com a fixação do prazo de quinze dias, a contar da notificação, para comprovar, perante o Tribunal (art. 214, inciso III, alínea "a", do Regimento Interno) , o recolhimento da dívida ao cofres do Tesouro Nacional, atualizada monetariamente desde a data do acórdão até a do efetivo recolhimento, se for paga após o vencimento, na forma da legislação em vigor;
42.4	aplicar ao Sr. Humberto Gomes Ramos a multa prevista no art. 58, inciso I, da lei 8.443/92, c/c o art. 268 do Regimento Interno do TCU, com a fixação do prazo de quinze dias, a contar da notificação, para comprovar, perante o Tribunal (art. 214, inciso III, alínea "a", do Regimento Interno) , o recolhimento da dívida ao cofres do Tesouro Nacional, atualizada monetariamente desde a data do acórdão até a do efetivo recolhimento, se for paga após o vencimento, na forma da legislação em vigor; 
43.	autorizar, desde logo, a cobrança judicial das dívidas, nos termos do art. 28, inciso II, da Lei 8.443/1992, c/c o art. 219, inciso II, do Regimento Interno do TCU, caso não atendidas as notificações;
44.	autorizar, desde logo, se requeridos pelos responsáveis, com fundamento no art. 26, da Lei 8.443/1992, c/c o art. 217 do Regimento Interno do TCU, o parcelamento das dívidas em até 36 (trinta e seis) parcelas, incidindo sobre cada uma, os encargos legais devidos, sem prejuízo de alertá-los de que, caso optem por essa forma de pagamento, a falta de comprovação do recolhimento de qualquer parcela implicará o vencimento antecipado do saldo devedor, nos termos do art. 26, parágrafo único, da Lei 8.443/1992, c/c o art. 217, §2º, do Regimento Interno do TCU;
45.	enviar cópia do Acórdão que vier a ser proferido ao FNDE e ao responsável, para ciência, informando que a presente deliberação, acompanhada do Relatório e do Voto que a fundamentam, está disponível para a consulta no endereço www.tcu.gov.br/acordaos, além de esclarecer que, caso requerido, o TCU poderá fornecer sem custos as correspondentes cópias, de forma impressa;
46.	enviar cópia do Acórdão a ser prolatado, bem como do Relatório e do Voto que o fundamentarem, à Procuradoria da República no Estado da Bahia, nos termos do § 3º do art. 16 da Lei 8.443/1992 c/c o § 7º do art. 209 do Regimento Interno do TCU, para adoção das medidas cabíveis.
2.	O Ministério Público, representado pelo Procurador Sergio Ricardo Costa Caribé, manifestou-se de acordo com a proposta (peça 46) :
"Trata-se de tomada de contas especial instaurada pelo Fundo Nacional de Desenvolvimento da Educação (FNDE) , em razão da omissão no dever de prestar contas dos recursos transferidos no exercício de 2014 à Prefeitura Municipal de Chorrochó/BA, no âmbito do Programa de Educação Infantil - Apoio Suplementar.
O tomador de contas concluiu pela existência de débito no valor de R$ 117.571,19, sob a responsabilidade do Sr. Humberto Gomes Ramos, prefeito entre 1º/1/2017 e os dias atuais, e da Sra. Rita de Cássia Campos Souza, ocupante do cargo entre 2013 e 2016 (peça 12) .
No âmbito deste Tribunal procedeu-se à citação da responsável pela gestão dos recursos e à audiência de seu sucessor, nos endereços localizados nas bases disponíveis (peças 26 a 29 e 38) . Apesar de devidamente notificados conforme avisos de recebimento nas peças 35 a 37 e 40, permaneceram silentes, o que motivou proposta de julgar irregulares as contas da Sra. Rita de Cássia Campos Souza, com imputação de débito e aplicação de multa, bem como de aplicar multa ao Sr. Humberto Gomes Ramos.
Tendo em vista a revelia dos responsáveis e inexistindo nos autos elementos que permitam concluir pela ocorrência de boa-fé ou de outros excludentes de culpabilidade em suas condutas, este membro do Ministério Público de Contas manifesta-se de acordo com o encaminhamento sugerido pela unidade técnica."
É o Relatório.

não há.

Procurador Sérgio Ricardo Costa Caribé.

TOMADA DE CONTAS ESPECIAL. PROGRAMA DE EDUCAÇÃO INFANTIL - APOIO SUPLEMENTAR, EXERCÍCIO DE 2014. OMISSÃO NO DEVER DE PRESTAR CONTAS. CITAÇÃO DA GESTORA DOS RECURSOS. AUDIÊNCIA DO SUCESSOR. REVELIA. CONTAS IRREGULARES DOS PREFEITOS. CONDENAÇÃO EM DÉBITO DA GESTORA DOS RECURSOS. APLICAÇÃO DE MULTA A AMBOS.

TOMADA DE CONTAS ESPECIAL (TCE)

Secretaria de Controle Externo de Tomada de Contas Especial (SecexTCE).

Em exame, Tomada de Contas Especial instaurada pelo Fundo Nacional de Desenvolvimento da Educação (FNDE) em desfavor da Sra. Rita de Cássia Campos Souza (gestão 2013/2016) e do Sr. Humberto Gomes Ramos (gestões 2017/2020 e 2021/2024) , Prefeitos do Município de Chorrochó/BA, em razão de omissão no dever de prestar de contas dos recursos recebidos por meio do Programa de Educação Infantil - Apoio Suplementar, no exercício de 2014, cujo prazo final para a prestação de contas expirou em 21/10/2018.
No âmbito desta Corte de Contas, a SecexTCE promoveu a citação da Sra. Rita de Cássia Campos Souza, na condição de gestora dos recursos, pela não comprovação da boa e regular aplicação dos valores recebidos (R$ 117.571,19) , em face da omissão no dever de prestar contas, e a audiência do Sr. Humberto Gomes Ramos, Prefeito sucessor, pelo não cumprimento do prazo estipulado para a prestação das contas.
Recebidas as notificações nos endereços disponíveis nos sistemas corporativos do TCU, ambos permaneceram inertes.
Diante disso e inexistindo nos autos elementos que permitam concluir pela ocorrência de boa-fé ou outros excludentes de culpabilidade, a unidade técnica propõe julgar irregulares as contas dos responsáveis, condenar a gestora dos recursos ao débito e lhe aplicar a multa prevista no art. 57 da Lei 8.443/1992, bem como aplicar ao sucessor a multa disposta no art. 58, inciso I, da mesma Lei.
O representante do Ministério Público manifestou-se de acordo com a proposta. 
De igual forma, anuo ao encaminhamento formulado pela SecexTCE, de modo que adoto sua análise como minhas razões de decidir, sem prejuízo da ressalva adiante exposta.
Transcorrido o prazo sem a apresentação de alegações de defesa, de razões de justificativa e sem o recolhimento do débito imputado, cabe considerar os responsáveis revéis, nos termos do art. 12, § 3º, da Lei 8.443/1992, dando-se prosseguimento aos autos.
A jurisprudência desta Corte é firme quanto à responsabilidade pessoal do gestor em prestar contas dos recursos federais por ele geridos. É um dever constitucional e legal, que o submete ao dever de demonstrar o correto emprego dos valores públicos, nos termos do art. 70, parágrafo único, e 37, caput, da Constituição Federal e do art. 93 do Decreto Lei 200/1967.
Assim, propugno por que as contas da Sra. Rita de Cássia Campos Souza sejam julgadas irregulares, com condenação em débito pela totalidade dos valores transferidos e aplicação de multa proporcional.
Quanto ao Sr. Humberto Gomes Ramos, atual Prefeito e gestor na data final fixada para a apresentação da prestação de contas (21/10/2018) , como não demonstrou ter efetuado qualquer ação, dentro das normas legais pertinentes, que o eximisse dessa responsabilidade, nos termos da Súmula TCU 230, acato a proposta alvitrada de julgar irregulares suas contas e apená-lo com a multa prevista no art. 58, inciso I, da Lei Orgânica desta Corte.
Apropriado, ainda, consoante art. 16, § 3º, da Lei 8.443/92, dar ciência da deliberação à Procuradoria da República no Estado da Bahia para adoção das medidas que considere cabíveis.
Embora concorde com a unidade técnica que não ocorreu a prescrição, apresento ressalva quanto à conclusão de se aplicar o prazo prescricional de cinco anos previsto na Lei 9.873/1999 às pretensões sancionatória e ressarcitória. 
No que tange à prescrição sancionatória, cabe aplicar o entendimento constante do Acórdão 1441/2016-TCU-Plenário, pela incidência do prazo de 10 anos previsto no art. 205 do Código Civil. Por outro lado, não há que se falar em prescrição da ação de ressarcimento, mesmo em face do entendimento do Supremo Tribunal Federal exarado por ocasião do julgamento do RE 636.886/AL. Na mencionada decisão, o Ministro Alexandre de Moraes, relator do processo, anotou que "[a] pretensão de ressarcimento ao erário em face de agentes públicos reconhecida em acórdão de Tribunal de Contas prescreve na forma da Lei 6.830/1980 (Lei de Execução Fiscal) ". Portanto, o enunciado se refere à fase de execução judicial do título executivo decorrente de deliberação do Tribunal de Contas, uma vez que a prescrição se dá na forma da Lei 6.830/1980 (Lei de Execuções Fiscais) .
O Plenário do STF, em julgamento virtual encerrado no dia 20/8/2021, rejeitou os Embargos de Declaração opostos pela Advocacia-Geral da União contra o referido julgado, por 8 votos a 2, vencidos os Ministros Luís Roberto Barroso e Édson Fachin apenas na tese de que a decisão deveria modular efeitos prospectivos. Nessa oportunidade o Relator da matéria, Ministro Alexandre de Moraes, pontuou o seguinte em seu voto, no que foi acompanhado pelos demais votos vencedores:
" (...) 
Os argumentos acima elencados conduzem à conclusão no sentido de que a pretensão executória de título executivo proveniente de decisão do TCU da qual resulte imputação de débito ou multa é prescritível; e, portanto, a ela se aplica o prazo prescricional da Lei de Execução Fiscal.
Nenhuma consideração houve acerca do prazo para constituição do título executivo, até porque esse não era o objeto da questão cuja repercussão geral foi reconhecida no Tema 899, que ficou adstrito, como sobejamente já apontado, à fase posterior a formação do título.
Reitere-se: Após a conclusão da tomada de contas, com a apuração do débito imputado ao jurisdicionado, a decisão do TCU formalizada em acórdão terá eficácia de título executivo e será executada conforme o rito previsto na Lei de Execução Fiscal (Lei 6.830/1980) , por enquadrar-se no conceito de dívida ativa não tributária da União, conforme estatui o art. 39, § 2º, da Lei 4.320/1964.
Assim, são impertinentes as alegações do embargante no sentido de que devem ser esclarecidos o regramento, bem como os marcos inicial, suspensivos e interruptivos do prazo de prescrição, aplicáveis para o exercício da pretensão punitiva pelo TCU." 
	(RE 636886 ED; Relator  Ministro Alexandre de Moraes) (grifos acrescidos) .
A decisão não atinge, portanto, a fase constitutiva do título executivo, a cargo dos Tribunais de Contas, mas sim a fase de sua execução, no âmbito do Poder Judiciário. 
Consoante aduzi no Voto condutor do Acórdão 2107/2022-TCU-Primeira Câmara, recentemente foi prolatado o Acórdão 459/2022-TCU-Plenário, cujo voto vencedor foi produzido pelo Ministro Walton Alencar Rodrigues, em que restou entabulado o entendimento majoritário desta Corte, refletido no seguinte posicionamento, registrado no voto que decidiu o caso concreto em apreciação:
"Até que o Tribunal aprove projeto normativo com regulamentação da temática da prescrição, defendo seja mantido o entendimento consolidado nesta Corte de Contas quanto à imprescritibilidade das ações de reparação de dano ao Erário, com base no Enunciado 282 da Súmula de Jurisprudência do TCU, bem como a prescrição decenal da pretensão punitiva, prevista no artigo 205 do Código Civil, segundo as diretrizes aprovadas pelo Acórdão 1441/2016-TCU-Plenário."
Naquela oportunidade, também decidiu o Tribunal:
"9.8. ordenar à Secretaria-Geral de Controle Externo (Segecex) a formação de grupo técnico de trabalho para que, em processo apartado, apresente a este Plenário projeto de normativo que discipline, de forma completa e detalhada, o tema da prescrição da pretensão ressarcitória e da prescrição da pretensão punitiva no âmbito do controle externo, tendo por base jurisprudência predominante do Supremo Tribunal Federal, adequando-a às especificidades das diversas formas de atuação do Tribunal de Contas da União, devendo incluir, no estudo que fundamentará o projeto de normativo, avaliação do impacto das teses prescricionais discutidas sobre as responsabilidades e danos apurados nos processos em andamento no Tribunal, sobretudo os mais sensíveis, relevantes e de elevada materialidade.
Observa-se, portanto, que a tese ainda vigente - enquanto não aprovada orientação diversa sobre a matéria, por normativo a ser deliberado em Plenário, e após os devidos estudos - é pela imprescritibilidade das ações de ressarcimento, baseado no disposto na Súmula TCU 282
No caso concreto, ressalto, não se concretizou a prescrição sob quaisquer fundamentos.
Por fim, deixo de acolher a proposta da unidade instrutiva de autorizar, desde já, o parcelamento das dívidas, por entender que essa medida somente deve ser adotada mediante solicitação das partes.
	Ante o exposto, manifesto-me por que o Tribunal aprove o Acórdão que ora submeto à apreciação deste Colegiado.
TCU, Sala das Sessões, em 7 de junho de 2022. 
AUGUSTO SHERMAN CAVALCANTI 
Relator